最　高　行　政　法　院　判　決　　　　　　　　　九十一年度判字第一九二二號
　　再 審原 告　行政院公平交易委員會
　　代　表　人　乙○○
　　再 審被 告　甲○○
右當事人間因公平交易法事件，再審原告對本院中華民國九十年三月二十九日九十年
度判字第四九六號判決，提起再審之訴，本院判決如左：
　　主  文
再審之訴駁回。
再審訴訟費用由再審原告負擔。
　　事  實
緣再審被告被檢舉於民國八十五年間受託設計臺灣省立臺東醫院動力中心招標工程水
電工程部分，涉嫌變相指定廠牌，有違反公平交易法。經再審原告調查認定再審被告
受訴外人李夢熊建築師複委託，設計臺灣省立臺東醫院動力中心興建工程水電設施部
分，所負責工程圖說設計涉有指定廠牌規格之情事，如VCB真空斷路器及ELCB 漏電斷
路器二種材料雖列舉三家廠商，實際上符合規定者僅一家，顯屬變相指定廠牌之行為
，其他材料如樹脂型乾式變壓器（CNS13390）、比流器（CNS1329） 、漏電斷路器（
CNS5422）等均已有國家CNS標準，再審被告仍明示需求規格及廠牌名稱且未加註「或
同等品」字樣，有集中某特定代理商產品之嫌，違反行為時公平交易法第二十四條規
定，乃依同法第四十一條前段規定，於八十六年九月二十三日以（）公處字第一六
四號處分書，命其立即停止該項足以影響交易秩序之顯失公平行為。再審被告不服，
循序提起行政訴訟，經本院九十年度判字第四九六號判決將「再訴願決定、訴願決定
及原處分均撤銷」，再審原告不服，提起再審之訴，茲摘兩造訴辯意旨於次：
再審原告起訴意旨略謂：一、原判決引據公平交易法第二條規定，認定本件公平交易
事件所規範之事業及交易相對人，當指可能參與投標之事業、得標者以及臺灣省立台
東醫院，據以撤銷原處分，適用法規顯有錯誤：按公平交易法第二條之規範功能，在
於一般性、抽象性地定義公平交易法之規範對象，如非第二條所稱之事業，即無公平
交易法全體相關條文之適用。然一經判定為第二條規定所稱之「事業」，即應有公平
交易法之適用，自不因涉及之違法條文之不同而有所變動，亦不因個案而異其判斷。
例如第二條第一款規定，「公司」為公平交易法所稱之事業，若有甲、乙兩公司涉及
合意相互約束事業活動，倘無水平競爭關係，雖不符第七條及第十四條之要件，然並
不影響該兩公司該當於第二條所稱之事業。質言之，是否屬於第二條所稱之事業，與
該事業於具體行為是否該當各該違法條文之構成要件，係屬不同層次之判斷問題。本
件再審被告甲○○為電機技師，係專門職業及技術人員，以自己之名義獨立執行業務
，「能自主決定其供給或需要而影響市場之競爭關係」，且其「提供商品或服務從事
交易為其經常性之行為而構成其業務活動」，如同律師、建築師等，係第二條第四款
所稱之「提供商品或服務從事交易之人」，殆無疑義。本件原判決竟適用公平交易法
第二條規定，率斷認為「本件公平交易事件所規範之事業及交易相對人，當指可能參
與投標之事業、得標者以及臺灣省立台東醫院。」顯將上開行為人（即本案再審被告
）排除於公平交易法第二條第四款規定之外，且又將第二條與具體行為涉及之條文（
公平交易法第二十四條）混為一談，原判決進而本於此項認知撤銷本件再訴願決定、
訴願決定及原處分，自屬適用法規顯有錯誤，特先陳明。二、次查，本件原判決指稱
再審被告能否不經由臺灣省立台東醫院而逕自依原處分立即停止該項足以影響交易秩
序之顯失公平行為有待商榷乙節，亦屬適用法規顯有錯誤：按原處分書主文第二項，
係依據行為時公平交易法第四十一條前段規定：「公平交易委員會對於違反本法規定
之事業，得限期命其停止或改正其行為；」命被處分人立即停止前項足以影響交易秩
序之顯失公平行為，亦即命再審被告停止為「於受託設計招標工程水電工程部分，變
相指定廠牌之顯失公平行為」，該設計工作為再審被告經常性服務之業務範圍，並無
不能命其自行停止該違法行為之理，且再審原告僅命其停止，即不得繼續為變相指定
廠牌之違法行為，否則得依第四十一條後段予以論處，並無命其對已設計招標發包之
系爭工程予以變更，自無須經由業主（臺灣省立台東醫院）任何行為始能停止違法行
為之問題，類此案件如本院八十六年度判字第二七四四號著有判決，原判決竟遽稱再
審被告「能否不經由臺灣省立台東醫院而逕自依原處分立即停止該項足以影響交易秩
序之顯失公平行為」，與前開行為時公平交易法第四十一條規定顯然不符，參照司法
院釋字第一七七號解釋，所謂適用法規顯有錯誤，不以積極適用法規錯誤為限，即消
極的不適用法規亦包括在內，可知本件錯誤適用法規之情事，不言自明。三、請廢棄
原判決並駁回再審被告在本院前訴訟程序之訴等語。
再審被告答辯意旨及補充理由略謂：一、本件無再審理由：(一)、按行政訴訟法第二百
七十三條固規定以：有左列各款情形之一者得以再審之訴對於確定終局判決聲明不服
．．．一、適用法規顯有錯誤。司法院釋字第一七七號解釋亦載明：確定判決消極的
不適用法規顯然影響判決者，自屬適用法規顯有錯誤意旨，然必該確定判決具體適用
法規於案件事實有所誤認或曲解法規原意，或應予適用某法規而漏未適用始足該當。
再審原告指稱本院右開字號確定判決認定「本件公平交易事件所規範之事業及交易相
對人，當指可能參與投標之事業，得標者以及臺灣省立台東醫院」係適用公平交易法
第二條規定錯誤，而將再審被告排除在上開法條適用範圍之外；又原判決所載述，再
審被告「能否不經由臺灣省立台東醫院立即停止該項足以影響交易秩序之顯失公平行
為，有待商榷」係消極不適用當時公平交易法第四十一條前段規定。然而前者係表明
本件具體事實無違背公平交易法第二十四條規定，是以陳稱：「則原告（即再審被告
）是否為『本件』公平交易法事件所規範之事業，．．．」顯見並非探討同法第二條
所稱事業適用範圍，再審原告乃故意曲解該段文字意涵甚明，而後者係表明再審被告
係受任設計，非工程契約當事人，能否更改或停止契約部分之履行有疑義之意，並非
否認或不適用公平交易法第四十一條前段規定，因此本件再審之訴顯無再審理由，應
予駁回。(二)、查原判決認定再審被告是否為本件公平交易事件之規範對象，以及再審
被告能否不經由臺灣省立台東醫院而逕自依原處分立即停止該項足以影響交易秩序之
顯失公平行為有疑義，係對於受複委任設計臺灣省立台東醫院動力中心興建工程水電
設備部分之再審被告是否為檢舉人即得標廠商之交易相對人而具交易上下游之關係以
及再審原告所為之原處分能否執行之質疑，即係對於本件具體事實有無公平交易法第
二十四條適用之探認，而非否認再審被告係屬於同法第二條第四款所規定之「事業」
。再審原告曲解原判決理由，竟謂原判決係將再審被告排除於公平法第二條第四款規
定事業（其他提供商品或服務從事交易之人或團體）之外，「且又將第二條與具體行
為涉及之條文（公平法第二十四條）混為一談」，而強解為原判決有適用法規顯有錯
誤情事，顯有違失。(三)、又公平法第四十一條前段固規定以：「公平交易委員會對於
違反本法規定之事業，得限期命其停止或改正其行為」；然而所謂「停止」乃針對持
續性行為，如：廣告之連續刊登。因本案再審被告所受託完成之設計早已交與業主，
故本案情形如命為「停止」，自須經業主即省立台東醫院配合作業。因而依原處分原
意，實應係「改正」，而非「停止」。再審原告強解本件處分係命再審被告停止為「
於受託設計招標工程水電工程部分，變相指定廠牌之顯失公平行為」揆諸其意應係往
後之受託設計不再違犯，而非本件設計之停止，故如前所述，其意義實應係「改正」
而非「停止」，即再審原告之主文意旨應如其於本件再審聲請狀所舉本院八十六年度
判字第二七四四號判決所依據之原處分八十五年六月八日（）公處字第○九三號處
分主文第二項所稱「被處分人自本處書送達之次日起，不得再於受託設計之公共工程
為足以影響交易秩序之欺罔行為」，再審原告竟未虛心接納原判決撤銷原處分意旨，
僅一再強解伊所稱停止，「並無命其對已設計招標發包之系爭工程予以變更，自無須
經由業主任何行為始能停止違法行為之問題」而不承認其應使用「改正」而誤以「停
止」為處分，致無從遵照履行之事實，而竟反指摘原判決「適用法規顯有錯誤」，顯
係過度自我防衛，未能虛心自省檢討，改進偏誤。二、再審被告應無違背公平法第二
十四條規定：縱認本件再審之訴合法，然而再審被告所為亦無違反公平法第二十四條
規定，蓋以：（一）公平交易法所保護的對象，在於１、競爭秩序；２、相互競爭之
同業（競爭者）；３、與事業交易之上下游事業（交易相對人）；４、消費者，是以
第二十四條規定：「除本法另有規定者外，事業亦不得為其他足以影響交易秩序之欺
罔或顯失公平之行為，不論在解釋上為第三章「不公平競爭」之概括規定或兼含第二
章「獨占結合聯合行為」之概括規定，亦應受上開保護範圍之適用，亦即本法規範目
的在維護交易秩序與確保公平競爭，即在維持市場之競爭秩序，其規範對象應限於與
市場或競爭有關之行為，並非一切不公平之行為均可適用本法。中言之，本件檢舉人
即得標廠商泰能公司與被檢舉人即再審被告二者並不具競爭關係，自無存在競爭秩序
，當然不會產生阻礙公平競爭之效果，且二者既非相競爭的事業，自然也不是公平交
易法所保護因相互競爭過程中因手段不法而受傷害的事業。又檢舉人與再審被告間復
非相互交易之上下游事業，其又非一般消費者，是以縱謂再審被告行為有所不當，實
應以其他法律關係予規範，而應無公平法第二十四條適用，故右開確定判決所認再審
被告非本件公平交易法事件所規範之事業，以及再審被告無法逕依原處分予停止該項
行為，且「至於原告（再審被告）是否違反委任契約或承攬契約，而於其所負責工程
圖說設計涉有指定廠牌規格之情事，當屬原告（再審被告）與複委任人（或承攬人）
李夢熊及委任人（或定作人）臺灣省立台東醫院間之契約履行問題」誠屬確論。（二
）依據再審原告訂頒之「公平交易法第二十四條之適用原則」亦明確載述以該條所規
範之行為乃「具有不公平競爭本質之行為」且「所謂不公平競爭，係指行為具有商業
競爭倫理的非難性」且「公平交易法第二十四條之交易秩序．．．包括了交易相對人
間不為欺罔及不當壓抑的交易秩序，以及不阻礙競爭者為公平競爭的交易秩序」等等
，且所舉認定方法與本件情形亦不相符合，益徵本件應無公平交易法之適用。況由李
夢熊建築師與省立台東醫院間所簽署之「省立台東醫院原大樓整修工程設計監造委任
契約書第一條委任工程範圍第三款、第四款規定知：業主省立台東醫院對於設計之圖
說應予審核，李夢熊建築師需依台東醫院意旨予修改，是以再審被告之設計尚非終局
結果，自無所謂影響市場效能競爭可言，況且再審被告係對李建築師負契約責任，亦
未參與標案作業。至於再審原告所舉八十六年度判字第二七四四號判決，因案件情節
與本件不同，不得予爰用，且該判決尚非著為判例，難認有法規拘束力，而該案並未
以法規之適用為辯，當時疏未注意，更何況如該案見解有所偏誤，自宜更正，不值效
尤。（三）再審原告訂定之「公平交易法第二十四條之適用原則」內載「．．．因此
對於事業之行為是否構成公平交易法第二十四條之欺罔或顯失公平行為，可採以下二
階段認定法：（一）先自交易相對人間之交易行為觀察：１、對交易相對人為欺罔行
為：即以欺騙或隱瞞重要事實等引人錯誤之方法，致使交易相對人與其交易，或使競
爭者喪失交易機會。．．．２、對交易相對人為顯失公平行為：所謂對交易相對人為
顯失公平行為，係指對交易相對人為不當壓抑，亦即妨礙交易相對人自由決定是否交
易及交易條款。．．．常見之行為類型包括：（１）強迫或煩擾交易相對人；（２）
對交易相對人濫用優勢地位．．．；（二）次從市場上之效能競爭是否受到侵害觀察
．．．雖然事業之行為對交易相對人而言，無從或很難認定構成欺罔或顯失公平，但
若其行為已違反效能競爭之原則，對於其他遵守公平競爭本質的競爭者而言，已構成
顯失公平，而使市場上公平競爭本質受到侵害，從而其行為具有商業競爭倫理非難性
，構成公平法第二十四條之違反，此類行為大致可分為：１、搾取他人努力成果之行
為：（１）依附他人聲譽。（２）依附他人著名廣告。（３）不當模仿他人商品或服
務之外觀或表徵。（４）利用他人已投入廣告行銷之努力或成本，而推展自己商品之
銷售。２、破壞市場的行為：（１）意圖消滅競爭者之大量分贈正式商品。（２）意
圖消滅競爭者之低價傾銷或高價購入行為。」其內列舉之各項行為與本案無一契合或
類似。此亦與公平法第三條規定：本法所稱交易相對人，係指與事業進行或成立交易
之供給者或需求者，而再審被告之交易相對人應為複委任人李夢熊建築師或省立台東
醫院，與檢舉人即得標廠商無涉，且再審被告與檢舉人亦無競爭關係，故不致有不公
平競爭情形，是以再審被告非本件公平交易法事件所得適用甚明。（四）再審原告舉
本院八十六年判字第二七四四號判決為證可議者有二：１、與本案類似之指定廠牌情
形於國內公共工程標案中應屢見不鮮，然而受託設計單位被指為「指定廠牌」而受處
分者僅上開判決案例而未見其他案例，顯然其代表性不足。２、本院上開判決其原處
分主文為：「一、被處分人於受託設計之公共工程，為形同指定廠牌之欺罔行為，足
以影響交易秩序，違反公平交易法第二十四條規定。二、被處分人自本處分書送達之
次日起，不得再於受託設計之公共工程為足以影響交易秩序欺罔行為。」與本案原處
分主文「一、被處分人於受託設計招標工程水電工程部分，以變相指定廠牌之顯失公
平行為，足以影響交易秩序，違反公平交易法第二十四條之規定。二、被處分人自處
分書送達之次日起，應立即停止前項足以影響交易秩序之顯失公平行為」，前者論以
欺罔，後者論以顯失公平，二者大異其趣，顯見再審原告對於受託設計單位應否受處
分及如何處分亦前後搖擺，無所適從。另前者認定「欺罔」之主要理由略為：被處分
人（再審被告）受託設計之主機設備規範書經原處分機關（再審原告即公平會）慬恒
偉公司代理之MCQUAY離心式冰水主機可同時符合尺寸及功能規範，肇致形同指定廠牌
，「誤導相當數量之參標廠商錯誤信賴，以為有數家廠牌符合規範，．．．」而後者
（即本件）認定「顯失公平」之主要理由略為：本件水電工程水電部分因各工程材料
均可獨立存在，且各有不同生產廠商及供應商，系爭設計之限制規定，「已實質造成
市場相關競爭事業被排除參與競爭」，不僅損及競爭者之利益，且已侵害以效能競爭
為本質之公平競爭，具有商業倫理之非難性，為足以影響交易秩序之顯失公平行為。
因此由上述知：前者係以參標廠商受欺罔，而後者（即本件）係以部分材料供應廠商
被排除參與競爭為論據，然前者參標廠商可選購符合規定之廠牌而後者材料供應商亦
均於配合規範情形下有參與競爭機會，況設計單位如再審被告之設計結果尚須業主審
核始能定案，如有違反亦係契約履行問題，且參照前揭再審原告訂定之「適用原則」
以觀本件情形應非公平交易法所得適用，顯見二者均無端擴張公平法第二十四條之適
用範圍，將外觀不公平事項以及應依民事契約履行是否違約之事項均強以公平法第二
十四條規範，誠難贊同。三、綜上，請駁回再審之訴等語。
　　理  由
按行政訴訟當事人對本院之判決提起再審之訴，必須該判決具有行政訴訟法第二百七
十三條第一項所列各款情形之一者，始得為之。而該項第一款所謂適用法規顯有錯誤
者，係指原判決所適用之法規與該案應適用之現行法規相違背或與解釋、判例有所牴
觸者而言。至於法律上見解之歧異，再審原告對之縱有爭執，要難謂為適用法規錯誤
，而據為再審之理由。本件再審原告因公平交易法事件，不服本院九十年度判字第四
九六號判決，主張原判決有行政訴訟法第二百七十三條第一項第一款適用法規顯有錯
誤之再審事由，提起再審之訴，經查原判決係以：「按公平交易法第二條規定：『本
法所稱事業如左：一、公司。二、獨資或合夥之工商行號。三、同業公會。四、其他
提供商品或服務從事交易之人或團體。』；同法第三條規定：『本法所稱交易相對人
，係指與事業進行或成立交易之供給者或需求者。』；又同法第二十四條規定：『除
本法另有規定者外，事業亦不得為其他足以影響交易秩序之欺罔或顯失公平之行為。
』。本件原告（即再審被告，以下同）被檢舉於八十五年間受託設計臺灣省立臺東醫
院動力中心招標工程水電工程部分，涉嫌變相指定廠牌，有違反公平交易法。經被告
（即再審原告，以下同）調查認定原告受訴外人李夢熊建築師複委託，設計臺灣省立
臺東醫院動力中心興建工程水電設施部分，所負責工程圖說設計涉有指定廠牌規格之
情事，如 VCB真空斷路器及ELCB漏電斷路器二種材料雖列舉三家廠商，實際上符合規
定者僅一家，顯屬變相指定廠牌之行為，其他材料如樹脂型乾式變壓器 （CNS13390
）、比流器（CNS1329）、漏電斷路器（CNS5422）等均已有國家CNS 標準，原告仍明
示需求規格及廠牌名稱且未加註「或同等品」字樣，有集中某特定代理商產品之嫌，
違反行為時公平交易法第二十四條規定，乃依同法第四十一條前段規定，於八十六年
九月二十三日以（）公處字第一六四號處分書，命其立即停止該項足以影響交易秩
序之顯失公平行為。訴願決定及再訴願決定遞予維持，固非無見。惟查，本件檢舉人
泰能工程股份有限公司（以下簡稱泰能公司）係參與臺灣省立臺東醫院所公開招標之
動力中心新建工程水電設備投標，其得標後，與臺灣省立臺東醫院訂立工程合約，有
泰能公司所出具之切結書影本及該工程合約影本附卷可按，且泰能公司之檢舉書亦記
載其承攬臺灣省立臺東醫院動力中心水電工程有涉嫌綁標情事，該項工程業主為臺灣
省立臺東醫院，建築師為李夢熊，電機技師為甲○○，有該檢舉書附於原處分卷可稽
，揆諸首揭規定，本件公平交易法事件所規範之事業及交易相對人，當指可能參與投
標之事業（即得公平競爭之事業）、得標者（即該工程承攬人泰能公司）以及臺灣省
立臺東醫院。雖本件經被告調查認定原告受訴外人李夢熊建築師複委託，設計臺灣省
立臺東醫院動力中心興建工程水電設備部分，所負責工程圖說設計涉有指定廠牌規格
之情事，惟該工程並非由原告公開招標，而係由臺灣省立臺東醫院公開招標，並由臺
灣省立臺東醫院與檢舉人泰能公司訂立工程合約。則原告是否為本件公平交易法事件
所規範之事業，以及原告能否不經由臺灣省立臺東醫院而逕自依原處分立即停止該項
足以影響交易秩序之顯失公平行為，均有待商榷，至於原告是否違反委任契約或承攬
契約，而於其所負責工程圖說設計涉有指定廠牌規格之情事，當屬原告與複委任人（
或承攬人）李夢熊及委任人（或定作人）臺灣省立臺東醫院間之契約履行問題。原告
雖非以此理由指摘原處分，惟原處分就前開問題未予詳究，即遽爾對原告依公平交易
法第四十一條規定予以處分，訴願決定及再訴願決定關於前開問題亦未予詳究，即遞
予維持，均嫌疏略。爰將再訴願決定、訴願決定及原處分，併予撤銷，由被告查明原
告是否為本件公平交易法事件之規範對象，以及原告能否不經由臺灣省立臺東醫院而
逕自依原處分立即停止該項足以影響交易秩序之顯失公平行為等問題後，另為適法之
處分，以昭折服。」等語資為判決理由，經核原判決所適用之法規與該案應適用之現
行法規並不相違背，與解釋、判例均無相牴觸之情形，再審原告主張再審被告為公平
交易法第二條第四款所稱之「提供商品或服務從事交易之人」據以指摘原判決適用法
規顯有錯誤云云，經核為原判決所不採而詳予論駁在案，則再審原告所訴，無非持其
主觀上法律見解之歧異，徒為爭執，依上開規定及說明，應認本件再審起訴意旨為顯
無再審理由，應予駁回。
據上論結，本件再審之訴為顯無再審理由，爰依行政訴訟法第二百七十八條第二項、
第九十八條第三項前段，判決如主文。
中　　華　　民　　國　　九十一　　　年　　　十　　　　月　　二十四　　　日
                    最 高 行 政 法 院  第 二 庭
                                審 判 長 法  官　　　陳　石　獅
                                         法  官      吳  錦  龍
                                         法  官　　　彭　鳳　至
                                         法  官　　　高　啟　燦
                                         法  官　　　黃　合　文
右  正  本  證  明  與  原  本  無  異
　　　　　　　　　　　　　　　　　　　　 法院書記官　張　雅　琴
中　　華　　民　　國　　九十一　　　年　　　十　　　　月　　　三十　　　日
